臺灣臺北地方法院民事判決　九十一度勞訴字第一四五號
　　原　　　告　　乙○○
　　原　　　告　　甲○○
　　訴訟代理人　　吳金棟律師
　　被　　　告　　台灣航業股份有限公司
　　法定代理人　　丙○○
　　訴訟代理人　　林昇格律師
　　複　代理人　　黃維倫律師
右當事人間請求給付退休金事件，本院判決如左：
    主    文
原告之訴駁回。
訴訟費用由原告負擔。
    事    實
甲、原告方面：
一、聲明：
  （一）被告應給付原告乙○○新台幣（以下同）一百二十二萬零四百元整及自民國
        八十二年七月十五日起至清償日止，按法定利率計算之遲延利息。
  （二）被告應給付原告甲○○一百四十七萬元整及自八十六年六月九日起清償日止
        ，按法定利率計算之遲延利息。
二、陳述：
  （一）緣原告乙○○自五十八年二月四日進入被告公司任職，八十二年六月十五日
        以候派輪助員一職退休；原告甲○○自六十年七月二十八日進入被告公司任
        職，八十六年五月八日以正廚一職退休。依八十六年六月二十三日制定公布
        之船員法第五十一條第二項規定，該法施行前之船員工作年資，其退休金給
        與標準，依該法施行前之海商法規定計算之。關於船員之退休事項，海商法
        已設規定，基於特別法之地位，自應優先適用，依修正前海商法第七十六條
        之規定：海員退休時，船舶所有人應一次給予退休金，並不得低於左列之規
        定：一、年齡已滿六十歲連續服務滿十年者，給與相等於退休時薪津十五個
        月之退休金，自第十一年起，每增加一年，加給一個半月。
  （二）原告乙○○自五十八年二月四日起至八十二年六月十五日退休止，受僱於被
        告公司，退休時年滿六十三歲，工作年資共二十四年四月十一天，依修正前
        海商法第七十六條規定，應領退休金月數三十六個月。詎被告公司計算退休
        金標準時，竟未列入原告乙○○之工作補助費三萬零七百元、固定延時加給
        三千二百元，而僅以原告乙○○之薪金二萬五千八百元為退休金計算標準，
        給付原告退休金九十二萬八千八百元。
        原告甲○○自六十年七月二十八日起至八十六年五月八日退休止，亦受僱於
        被告公司，退休時年滿六十五歲，工作年資共二十五年三月又三日，依修正
        前海商法第七十六條規定，應領退休金月數三十七點五個月。被告公司計算
        退休金標準時，也未列入原告甲○○之工作補助費三萬零七百元、固定延時
        加給八千五百元，僅以原告甲○○之薪金二萬五千九百元為退休金計算標準
        ，給付原告甲○○九十七萬一千二百五十元。
  （三）修正前海商法第七十六條之立法意旨，關於退休金之計算，應包括本薪，及
        津貼工作補助費等名義之經常性給與。原告乙○○退休時之平均薪津為薪金
        二萬五千八百元、工作補助費三萬零七百元、固定延時加給三千二百元，共
        領有薪津五萬九千七百元，故被告公司原應給付原告乙○○退休金二百一十
        四萬九千二百元（５９７００ｘ３６＝0000000），扣除被告公司已
        給付之五十五萬二千元，被告公司仍應給付原告乙○○一百二十二萬零四百
        元（0000000－00000＝0000000）。又原告甲○○退休
        時之平均薪津為薪金二萬五千九百元、工作補助費三萬零七百元、固定延時
        加給八千五百元，共領有薪津六萬五千一百元（２５９００＋３０７００＋
        ８５００＝６５１００），故被告公司亦仍應給付原告甲○○退休金二百四
        十四萬一千二百五十元（６５１００ｘ３７．５＝0000000），扣除
        被告公司已給付之九十七萬一千二百五十元，被告公司仍應給付原告甲○○
        一百四十七萬元（0000000－000000＝0000000）。因
        被告公司之謬誤，使原告乙○○少領退休金一百二十二萬零四百元、原告甲
        ○○少領退休金一百四十七萬元，爰提起本訴，請求被告給付退休金之差額
        及其法定利息。
三、證據：提出退休金計算清單二紙、修正前海商法第七十六條節錄一紙為證。
乙、被告方面：
一、聲明：駁回原告之訴。
二、陳述略稱：被告亦已依原告退休當時適用之修正前海商法規定，給付原告全數退
    休金，並無短少情形。退萬步言，縱認原告有權請求（但被告仍否認之），原告
    主張之退休金給付請求權應已罹於五年之時效。
三、證據：提出現金支出傳票二紙為證。
    理    由
一、原告主張原告乙○○、甲○○各自五十八年二月四日、六十年七月二十八日進入
    被告公司任職，並先後於八十二年六月十五日及八十六年五月八日以候派輪助員
    及正廚之職務退休。原告乙○○自五十八年二月四日起至八十二年六月十五日退
    休止，工作年資共二十四年四月十一天，依修正前海商法第七十六條規定，應領
    退休金月數三十六個月。詎被告公司計算退休金標準時，竟未列入原告乙○○之
    工作補助費三萬零七百元、固定延時加給三千二百元，而僅以原告乙○○之薪金
    二萬五千八百元為退休金計算標準，給付原告退休金九十二萬八千八百元。原告
    甲○○自六十年七月二十八日起至八十六年五月八日退休止，工作年資共二十五
    年三月又三日，依修正前海商法第七十六條規定，應領退休金月數三十七點五個
    月。被告公司計算退休金標準時，也未列入原告甲○○之工作補助費三萬零七百
    元、固定延時加給八千五百元，而僅以原告甲○○之薪金二萬五千九百元為退休
    金計算標準，給付原告甲○○九十七萬一千二百五十元。惟依舊海商法第七十六
    條第一項規定，退休金之給與應以退休時之薪津為計算標準，被告給付退休金之
    標準，似有違誤，為此提起本訴，請求被告應分別給付原告甲○○及乙○○退休
    金差額一百四十七萬元及一百二十二萬零四百元及其法定利息。
二、被告則以：原告二人自任職被告公司迄至退休時，被告公司已依原告二人退休時
    適用之修正前海商法之規定，將原告二人應領之退休金全數給付完畢，並無短少
    情事；且原告請領之退休金，係以一次核發為原則，原告二人分別於八十二年六
    月十五日及八十六年五月八日退休，各已領訖退休金九十二萬八千八百元及九十
    七萬一千二百五十元。即使原告二人主張被告有短發情事，竟遲至九十一年六月
    十九日始提起本件訴訟，其請求權依勞動基準法第五十八條之規定，已罹於時效
    而消滅，原告二人之請求自非有據等語，資為抗辯。
三、原告乙○○、甲○○主張其二人各自五十八年二月四日、六十年七月二十八日進
    入被告公司任職，並先後於八十二年六月十五日及八十六年五月八日退休，各領
    訖退休金九十二萬八千八百元、及九十七萬一千二百五十元之事實，業據其提出
    退休金計算清單二紙為證，並為被告所不爭執，是原告主張之上開事實，應堪信
    為真實。二造對於八十八年七月修正前海商法關於海員之退休金給付標準為何，
    雖有爭執，然本件二造間首要解決之爭執點厥在：原告主張之請求權是否已罹於
    消滅時效？
四、查海商法於民國十八年十二月三十日經國民政府公佈、二十年一月一日施行後，
    歷經民國五十一年七月二十五日總統令修正公佈全文一百九十四條、八十八年七
    月十四日總統令修正公佈一百五十三條，本件原告等任職於被告公司船舶，迄至
    八十二年六月十五日及八十六年五月八日退休，其退休金之給付標準，應適用五
    十一年七月二十五日總統令修正公佈全文一百九十四條海商法（下稱舊海商法）
    第四章海員之有關規定等事實，均為兩造所不爭執；則本件首應審究者為原告二
    人退休金請求權，是否已罹於時效而消滅。
（一）原告雖主張：退休金給付請求權如係分次給付之各次請求權時效，固屬民法第
      一百二十六條「五年時效」之範圍，但於一次請領退休休金情形，則應與一般
      債權請求權同視，而適用民法第一百二十五條「十五年」時效之規定云云。經
      查，舊海商法關於海員各項待遇包含殘廢補助金、撫卹金、喪葬費及退休金之
      給付請求權，雖無消滅時效之規定，惟依舊海商法第五條規定：「海商事件本
      法無規定者，適用民法及其他有關法律之規定」。而民法第一百二十五條規定
      ︰「請求權因十五年間不行使而消滅。但法律所定期間較短者，依其規定」，
      其所指「法律」不以民法為限，與其性質不相違背之其他法律規定，即應予以
      適用。
（二）被告公司以從事海上運輸為其業務，自屬七十三年七月三十日總統公佈、施行
      勞動基準法（歷經八十五年、八十七年二次修正）第三條第六款之運輸業，舊
      海商法未規定之事項，於性質不相違背之事項，自得適用勞動基準法之規定；
      原告等分別於八十二年六月十五日及八十六年五月八日退休，依舊海商法第七
      十六條之規定，「應一次給與退休金」，與前揭勞動基準法第五十五條第三項
      「以一次發給」為原則之規定意旨相同，故關於勞工一次請領退休金權利之行
      使期間，民法上與其性質相同之有關「僱傭」，無明文規定，而前揭勞動基準
      法第五十八條則有明文規定，依前揭說明，本件原告二人之退休金給付請求權
      之消滅時效，自應適用前揭勞動基準法第五十八條之規定。是原告主張本件係
      一次請領退休金及該差額之給付，應有十五年時效之適用，請求權時效並分別
      至一０一年五月七日、九十七年六月十四日始終了云云，即無足採。
（三）依前揭勞動基準法第五十八條規定：「勞工請領退休金之權利，自退休之次月
      起，因五年間不行使而消滅。」本件原告乙○○、甲○○分別於八十二年六月
      十五日、及八十六年五月八日退休，而各領訖退休金九十二萬八千八百元、及
      九十七萬一千二百五十元，為原告二人所自承在卷。是則縱認其有退休金請求
      權，惟其既得於次月起（以該月份之首日為準，係自八十二年七月一日、八十
      六年六月一日起）為請求，依前揭勞動基準法第五十八條規定，則原告之請求
      權即分別於八十七年七月一日、及九十一年六月一日因五年時效屆滿而告消滅
      ，原告二人並無法律上之障礙，竟遲至九十一年六月十九日始聲請本院調解，
      嗣因調解不成立而視為自其聲請調解時提起訴訟，則其縱有何請求權，亦已罹
      於前述之五年時效期間，自不得再向被告公司主張。原告甲○○自陳，縱以五
      年時效論，計算至九十一年五月七日止時效即已屆滿，復主張依本件係九十一
      年六月十八日送達「起訴狀」至被告，亦合於「時效中斷」理論云云，容有誤
      解。是被告公司抗辯原告二人之退休金請求權，已罹於時效而消滅，尚非無據
      。
五、承前所述，原告主張之請求權既已罹於消滅時效一如前述，是原告之請求即屬無
    據，不應准許。且原告主張被告有短少給付退休金之事實，本院即無論究有無理
    由之必要。又本件事證已臻明確，兩造其他攻擊、防禦方法，及提出未援用之證
    據，經斟酌後認不影響判決基礎，無逐一加以論述之必要，均併此敘明。
六、結論：
    本件原告之訴為無理由，依民事訴訟法第七十八條、第八十五條第一項前段，判
    決如主文。
中　　　華　　　民　　　國　　九十一　　年　　 十二　　 月　　三十　　　日
　　　　　　　　　　　　　　　勞工法庭法　　　官　林振芳
右為正本係照原本作成
如對本判決上訴，須於判決送達後廿日內向本院提出上訴狀
中　　　華　　　民　　　國　　九十一　　年　　 十二　　 月　　三十一　　日
　　　　　　　　　　　　　　　　　　　法院書記官　葛映嵐
